臺灣新北地方法院民事判決
111年度簡上字第135號
上  訴  人  高滿工業有限公司



法定代理人  蕭正堃  



訴訟代理人  湯明亮律師
被上訴人    周秋菊  

兼
法定代理人  朱美雲  
被上訴人    朱由林  
上列當事人間請求侵權行為損害賠償等事件，上訴人對於中華民
國111年1月27日本院民事庭110年度簡字第99號第一審判決提起
上訴，本院於111年10月31日言詞辯論終結，判決如下：
    主  文
上訴駁回。
第二審訴訟費用由上訴人負擔。
    事實及理由
壹、程序部分
    被上訴人乙○○經合法通知，未於言詞辯論期日到場，核無民
    事訴訟法第386 條所列各款情形，爰依上訴人之聲請，由其
    一造辯論而為判決。
貳、實體部分
一、被上訴人於原審起訴主張：
　㈠原審被告甲○○任職於上訴人公司，係以駕駛及送貨為業之貨
    運司機，於民國107年10月15日上午11時33分許，駕駛車牌
    號碼000-0000號自用小貨車（下稱系爭貨車），沿新北市○○
    區○○○路0段00號前，欲超越同向前方由被上訴人丁○○所騎乘
    之車牌號碼000-000號普通重型機車（下稱系爭機車），本
    應注意超車時應於前車左側保持半公尺以上之間隔超過，而
    依當時天候晴、日間自然光線、柏油路面乾燥且無缺陷、無
    障礙物、視距良好，並無不能注意之情事，竟疏未注意而未
    保持半公尺以上間隔，貿然自系爭機車左方超車，因兩車過
    於接近，其所駕駛之系爭貨車右側後照鏡遂與系爭機車左側
    後照鏡碰撞，致被上訴人丁○○騎乘之系爭機車無法保持平衡
    ，向左倒向系爭貨車副駕駛座車門，並因此人車倒地（下稱
    系爭車禍），被上訴人丁○○因而受有頭部外傷、左側顱骨骨
    折併硬腦膜外出血、右側硬腦膜下出血及多處腦內出血、左
    顴骨骨折、臉部及四肢多處擦傷及挫傷、肺炎、呼吸衰竭及
    雙側聲帶麻痺，且目前仍未清醒之重創（下稱系爭傷害），
    並經本院108年度監宣字第99號裁定宣告被上訴人丁○○為受
    監護宣告之人，上訴人公司為甲○○之僱用人，且甲○○駕駛系
    爭貨車係為上訴人公司執行業務，甲○○就系爭車禍之過失傷
    害侵權行為，上訴人公司應與甲○○連帶負賠償責任。
　㈡被上訴人依民法第184條第1項、第188條第1項前段、第191條
    之2前段、第193條第1項、第195條第1項、第3項等規定，請
    求損害賠償金額包括：
　⒈被上訴人丁○○部分：⑴醫療耗材費用新臺幣（下同）1萬1,337
    元。⑵看護費用：107年11月14日起至107年12月18日之照護
    費用7萬1,400元。⑶將來住院及看護費用：被上訴人丁○○於1
    07年12月18日出院後，生活無法自理，家人亦無能力自行照
    料，故將被上訴人丁○○送入大順醫院，每月需支出3萬7,000
    元，以被上訴人丁○○平均餘命21.33歲，依霍夫曼計算法扣
    除中間利息，被上訴人丁○○得一次請求住院及看護費用為64
    5萬5,161元。⑷交通費用3,800元。⑸精神慰撫金300萬元。經
    扣除已領取強制責任保險金204萬9,690元後，請求給付損害
    賠償金額為749萬2,008元。　
　⒉被上訴人丙○○、乙○○部分：各請求精神慰撫金150萬元等語。
    　
二、上訴人公司答辯及上訴意旨略以：甲○○當時駕駛系爭貨車應
    係直行，並無超車之事實，系爭車禍之發生完全係被上訴人
    丁○○無照駕駛、技術不良，騎乘系爭機車瞬間偏左，始碰到
    系爭貨車中間車身部分所致。被上訴人丁○○違反規定無照駕
    駛騎乘系爭機車，即屬違反道路交通管理處罰條例第21條第
    1項第1款規定，應推定有過失，上訴人公司自得主張過失相
    抵。又被上訴人請求之醫療及耗材費用、看護費用、交通費
    用，上訴人公司並不爭執，惟被上訴人丁○○目前是否仍住在
    大順醫院？是否仍需全日專人照護？每月仍需花費3萬7,000
    元？皆有待查證，上訴人公司仍爭執被上訴人丁○○得請求將
    來住院及看護費用金額。另原審依照兩造之財產資料審酌精
    神慰撫金，並提及甲○○名下有1筆不動產，然甲○○實際上並
    無權狀亦無占有該不動產，該不動產不應列入精神慰撫金之
    考量，而被上訴人丁○○名下不動產2筆、被上訴人丙○○名下
    有數筆投資之實際價值究竟為何，並不明確，上訴人公司認
    原審核定之精神慰撫金顯屬過高，應予酌減等語。
三、被上訴人於原審聲明：上訴人公司應與甲○○連帶給付被上訴
    人丁○○749萬2,008元、被上訴人乙○○150萬元、被上訴人丙○○150萬元，及均自起訴狀繕本送達翌日起至清償日止，按週
    年利率5%計算之利息。原審對於被上訴人之請求，判決上訴
    人公司應與甲○○連帶給付被上訴丁○○395萬6,731元、被上訴
    人乙○○70萬元、被上訴人丙○○70萬元，及均自108年8月9日
    起至清償日止，按週年利率5%計算之利息，並駁回被上訴人
    其餘請求（被上訴人就敗訴部分未據上訴，業已確定）。上
    訴人公司就其敗訴部分不服提起上訴，並聲明：㈠原判決不
    利於上訴人公司部分廢棄。㈡上開廢棄部分，被上訴人在第
    一審之訴及假執行之聲請均駁回。被上訴人丁○○、丙○○則於
    本院聲明：上訴駁回。
四、本院之判斷：
　　被上訴人主張系爭車禍導致被上訴人丁○○受有系爭傷害，上
    訴人公司應與其受僱人甲○○連帶負侵權行為損害賠償責任等
    語，上訴人公司固未否認被上訴人丁○○因系爭車禍導致系爭
    傷害，然就其應否連帶負損害賠償責任，則以前揭情詞置辯
    。是本件兩造爭執所在厥為：㈠系爭車禍是否因甲○○之過失
    所肇生？被上訴人丁○○是否與有過失？㈡被上訴人得請求損
    害賠償數額為多少？經查：
　㈠系爭車禍乃甲○○過失所致，被上訴人丁○○並無過失：
　⒈甲○○於前揭時、地駕駛系爭貨車，因自左側超越被上訴人丁○○騎乘之系爭機車，而於系爭機車在系爭貨車右側車身、右
    後照鏡旁，兩車至為貼近，距離僅約半個系爭機車車寬，隨
    後即見系爭機車重心不穩向左倒向系爭貨車副駕駛座車門等
    情，此有本院刑事庭108年度交易字第232號（下稱系爭刑事
    案件）勘驗現場街道監視錄影畫面，並製作勘驗光碟報告，
    而經原審調閱系爭刑事案件前開勘驗光碟報告在卷可參（見
    原審簡字卷第319頁至第335頁）。而系爭貨車車體寬度為1.
    58公尺、外側後照鏡之左右（含基座）寬度為0.3公尺、上
    下寬度為0.19公尺、外側後照鏡之下緣距地面高度為1.09公
    尺；與系爭機車同一廠牌型號機車即SYM心情100之最外側後
    照鏡位置距地面高度為1.15公尺、車寬為0.615公尺等情，
    亦有系爭刑事案件卷內所附SYM心情100機車規格表、新北市
    政府警察局蘆洲分局109年5月13日新北警蘆刑字第10944683
    60號函暨員警職務報告、現場照片在卷可參（見系爭刑事案
    件交易字卷第169頁至第183頁），可見系爭貨車超越系爭機
    車當時，兩者距離應未滿0.3公尺，因系爭貨車外側後照鏡
    左右寬度即為0.3公尺，下緣距地面高度為1.09公尺、上下
    寬度為0.19公尺（即上緣距地面高度為1.28公尺），系爭機
    車最外側後照鏡位置距地面高度則為1.15公尺，並向車體外
    延伸，故兩者併行距離未滿0.3公尺時，後照鏡會相互碰撞
    乙情甚明。再參以系爭機車適於系爭貨車超越至兩車齊頭併
    行之際傾倒，且係倒向系爭貨車方向，可認系爭車禍應係系
    爭貨車超車時未保持安全距離，致系爭貨車後照鏡碰撞系爭
    機車後照鏡，使系爭機車無法保持平衡而倒地所致。
　⒉按汽車超車時，應顯示左方向燈並於前車左側保持半公尺以
    上之間隔超過，道路交通安全規則第101條第1項第5款定有
    明文。甲○○為正常智識之成年人，其駕駛系爭貨車於道路上
    ，自應遵守前開道路交通安全規則，而依當時天候晴、日間
    自然光線、柏油路面乾燥且無缺陷、無障礙物、視距良好等
    情，有系爭刑事案件卷內道路交通事故調查報告表可稽（見
    原審重訴字卷第89頁），甲○○疏未注意及此，貿然超車致兩
    車後照鏡擦撞，導致被上訴人丁○○人車倒地，甲○○就系爭車
    禍係有過失，應屬明確。
　⒊上訴人公司雖抗辯系爭貨車當時係直行，甲○○並無超車之事
    實，完全係因被上訴人丁○○無照駕駛、技術不良，騎乘系爭
    機車瞬間偏左，始會碰到系爭貨車中間車身部分；被上訴人
    丁○○未領有駕照而駕駛機車係違反道路交通管理處罰條例第
    21條第1項第1款規定，自屬違反保護他人之法律，應推定其
    有過失，被上訴人丁○○復未證明其並無過失，上訴人公司自
    得主張過失相抵云云。然甲○○於系爭刑事案件審理時已自承
    ：因為當時要直行，被害人速度比較慢，所以我要超越他等
    語，有系爭刑事案件109年6月18日言詞辯論筆錄在卷可稽（
    見原審重訴字卷第316頁），故上訴人公司稱甲○○並無超車
    ，與事實不符。而系爭車禍發生前，被上訴人丁○○固有短暫
    舉起左手閉合安全帽遮風板，惟駕車前行狀態仍屬平穩，且
    在系爭貨車超越系爭機車前，均未見系爭機車於行車過程中
    有突然變換行車方向或行車不穩之情形，有系爭刑事案件前
    開勘驗光碟報告在卷可稽（見原審簡字卷第321頁），並無
    上訴人公司所稱被上訴人丁○○因駕駛技術不良，而騎乘系爭
    機車瞬間偏左之情形。至於被上訴人丁○○雖未考領適當駕駛
    執照，有證號查詢機車駕駛人資料可稽（見原審重訴字卷第
    25頁），縱認有違反保護他人法律而「推定」有過失之情形
    ，於客觀事證可認其無過失時，亦非不得推翻，而前開勘驗
    光碟報告已可證明系爭車禍乃因甲○○超車時未保持半公尺以
    上安全間隔所致，如前所述，顯與被上訴人丁○○是否考領駕
    照、駕駛技術優劣無關，故被上訴人丁○○騎乘系爭機車既非
    系爭車禍肇事因素，自難認被上訴人丁○○就系爭車禍之發生
    係與有過失，上訴人公司前開所辯，仍無可採。
　㈡被上訴人得請求損害賠償數額部分：
　⒈按因故意或過失，不法侵害他人之權利者，負損害賠償責任
    ；汽車、機車或其他非依軌道行駛之動力車輛，在使用中加
    損害於他人者，駕駛人應賠償因此所生之損害；受僱人因執
    行職務，不法侵害他人之權利者，由僱用人與行為人連帶負
    損害賠償責任，但選任受僱人及監督其職務之執行，已盡相
    當之注意或縱加以相當之注意而仍不免發生損害者，僱用人
    不負賠償責任，民法第184 條第1 項前段、第191條之2前段
    、第188條第1 項定有明文。甲○○就系爭車禍係有過失，故
    被上訴人主張甲○○應負侵權行為之損害賠償責任，為屬有據
    。又上訴人公司為甲○○之僱用人，且甲○○於系爭車禍當時乃
    幫上訴人公司送貨等情，為上訴人公司於原審所不爭執（見
    原審重訴字卷第158頁），可認甲○○係於執行職務時發生系
    爭車禍，上訴人法定代理人於本院最後言詞辯論時，方改稱
    甲○○向其借車送貨云云，應屬卸責之詞，難認可採。而上訴
    人公司並未主張就選任受僱人及監督其職務之執行，已盡相
    當之注意或縱加以相當之注意而仍不免發生損害，是被上訴
    人主張上訴人公司應與甲○○負連帶賠償責任，亦屬有據。
　⒉次按不法侵害他人之身體或健康者，對於被害人因此喪失或
    減少勞動能力或增加生活上之需要時，應負損害賠償責任；
    不法侵害他人之身體、健康、名譽、自由、信用、隱私、貞
    操，或不法侵害其他人格法益而情節重大者，被害人雖非財
    產上之損害，亦得請求賠償相當之金額；前2項規定，於不
    法侵害他人基於父、母、子、女或配偶關係之身分法益而情
    節重大者，準用之，民法第193條第1項、第195條第1項前段
    、第3項定有明文。甲○○因過失肇生系爭車禍致被上訴人丁○○受有系爭傷害，被上訴人依前開規定請求上訴人公司、甲○○負損害賠償責任，自屬有據。茲就被上訴人得請求賠償之
    數額，分述如下：
　⑴被上訴人丁○○主張其因系爭傷害而支出醫療及耗材費用1萬1,
    337元、107年11月14日起至107年12月18日看護費用7萬1,40
    0元、交通費用3,800元等語，為上訴人公司於本院時所不爭
    執（見本院卷第69頁），堪認可採。
  ⑵被上訴人丁○○將來住院及看護費用：
　①被上訴人丁○○主張其因系爭傷害而入住大順醫院，需全日專
    人照護，並使用鼻胃管、奶粉、尿片等耗材，每月費用為3
    萬7,000元，其得請求自107年12月18日入住時起，計至平均
    餘命為止之將來住院及看護費用共計645萬5,161元等語，業
    據其提出大順醫院收費明細表（收據）為佐（見原審附民字
    卷第45頁至第48頁）。上訴人公司雖爭執被上訴人丁○○目前
    是否仍住大順醫院、是否仍需全日專人照護、每月是否花費
    3萬7,000元云云，然被上訴人丁○○至今仍於大順醫院住院，
    且因全癱無法自行下床、生活起居無法自理，而需全日專人
    照護，所需費用每月為3萬7,000元等情，有大順醫院111年6
    月8日大順醫字第111060801號函文在卷可參（見本院卷第91
    頁），故上訴人公司前開爭執，尚無可採。
　②是以，被上訴人丁○○係41年9月15日出生，於系爭車禍發生時
    為66歲，依據行政院內政部統計處公布之107年新北市簡易
    生命表（女性）所示，平均餘命為21.48年，又被上訴人丁○○因系爭傷害呈植物人狀態，參考行政院衛生署委託國家衛
    生研究院群體健康科學研究所老年醫學組辦理「身心障礙者
    提前老化及平均餘命基礎研究」期末成果報告，被鑑定為身
    障時的年齡在65至69歲者，植物人與一般民眾之餘命差距為
    8.7年（見原審簡字卷第99頁至第101頁、第169頁），故被
    上訴人丁○○尚有餘命12.78年即約153個月，扣除案發時至被
    上訴人丁○○主張已支出之醫藥費用及看護費期間（即107年1
    0月15日至107年12月18日，約計2個月），其餘命尚約有151
    個月（即約12年7月）。據此計算，被上訴人丁○○得請求將
    來大順醫院住院及看護費用，依霍夫曼式計算法扣除中間利
    息（首期給付不扣除中間利息）核計其金額為441萬9,884元
    （計算方式如附表），被上訴人丁○○請求逾此數額部分，並
    非可採。
　⑶精神慰撫金：
　①按民法第195條第1項雖規定不法侵害他人之身體、健康者，
    得請求賠償相當金額之非財產上之損害，而所謂相當，除斟
    酌雙方身份資力外，尤應兼顧加害程度與其身體、健康影響
    是否重大以為斷（最高法院89年度台上字第1952號著有判決
    可資參照）。被上訴人丁○○因系爭車禍受有系爭傷害，目前
    仍為全癱臥床，需全日專人照護之狀態，如前所述，其身體
    健康權所受影響甚鉅，被上訴人丁○○請求精神慰撫金，自屬
    有據。又被上訴人乙○○、丙○○為被上訴人丁○○之配偶、女兒
    ，與被上訴人丁○○為至親關係，彼此間關係緊密，其等因被
    上訴人丁○○受有如此重大傷害，在精神上亦感受一定之痛苦
    ，堪認被上訴人乙○○、丙○○之身分法益亦因系爭車禍而受侵
    害，且情節重大，其等請求精神慰撫金，亦屬有據。
　②本院審酌被上訴人丁○○為小學畢業，於系爭車禍發生前已退
    休，名下有位於新北市之房地各1筆，107、108年度申報利
    息所得各為2萬餘元、6,000餘元：被上訴人乙○○為國小畢業
    ，現已退休，名下無財產、所得；被上訴人丙○○為高職畢業
    ，目前為家管，107、108年度申報股利及租賃所得總額分別
    為9萬餘元、27萬餘元，名下投資總額約為82萬餘元；甲○○
    為高中畢業，107、108年度無所得申報，名下有位於屏東縣
    之房屋1筆；上訴人公司107、108申報之利息所得分別為5,0
    00餘元、6,000餘元，名下有汽車1輛，此為兩造於原審所陳
    明，並有兩造之稅務電子閘門財產所得調件明細表在卷可查
    （見原審重訴字卷第198頁，限閱卷內），併酌以被上訴人
    丁○○所受系爭傷勢、甲○○過失肇生系爭車禍，及斟酌兩造經
    濟狀況、身分及地位等情，認被上訴人丁○○、乙○○及丙○○各
    請求精神慰撫金150萬元、70萬元、70萬元，應屬適當，其
    等請求數額逾此範圍部分，則非可採。
　③至於上訴人公司雖抗辯被上訴人丁○○名下不動產、丙○○名下
    投資之實際價值並非明確，且甲○○名下不動產無合法權狀，
    並無價值，原審據此判准精神慰撫金顯有可議，並屬過高而
    應予酌減云云。然前開不動產、投資於稅務電子閘門財產所
    得調件明細表均有列計財產總額價值，其中被上訴人周美雲
    名下房地所列價值總額為167萬9,000元、甲○○名下房屋所列
    價值為6萬3,100元，被上訴人丙○○名下投資總額則如前開所
    述（見限閱卷內），原審僅未予一一臚列，尚非以不明確價
    值之財產酌定精神慰撫金數額。而甲○○名下房屋縱未經保存
    登記而無所有權狀，仍具有相當經濟價值，亦可作為交易標
    的，僅係價值高低問題，尚難認毫無價值可言，上訴人公司
    據此抗辯精神慰撫金過高而應予酌減，並無可採。
　⑷綜上，被上訴人丁○○得請求賠償金額為600萬6,421元（計算
    式：11,337＋71,400＋4,419,884＋3,800＋1,500,000＝6,006,42
    1)；原告丙○○、乙○○分別得請求賠償70萬元。又按保險人依
    本法規定所為之保險給付，視為被保險人損害賠償金額之一
    部分；被保險人受賠償請求時，得扣除之，強制汽車責任保
    險法第32條定有明文。被上訴人丁○○已領取強制汽車責任保
    險金204 萬9,690元，此為新安東京海上產物保險股份有限
    公司函覆在卷可稽（見原審重訴字卷第189頁至第193頁），
    依上開規定，被上訴人丁○○請求給付之金額，應扣除其已領
    取之保險金數額，則被上訴人丁○○請求賠償數額應以395萬6
    ,731元為限（計算式：6,006,421－2,049,690＝3,956,731）
    ，逾此數額範圍部分之請求，則非有據。
五、末按給付無確定期限者，債務人於債權人得請求給付時，經
    其催告而未為給付，自受催告時起，負遲延責任。其經債權
    人起訴而送達訴狀，或依督促程序送達支付命令，或為其他
    相類之行為者，與催告有同一之效力；遲延之債務，以支付
    金錢為標的者，債權人得請求依法定利率計算之遲延利息；
    應付利息之債務，其利率未經約定，亦無法律可據者，年息
    為5%，民法第229條第2項、第233條第1項前段及第203條分
    別定有明文。本件刑事附帶民事起訴狀繕本均於108年7月29
    日寄存送達上訴人公司、甲○○（見附民字卷第63頁、第65頁
    ），於108年8月8日生送達效力，則被上訴人請求上訴人公
    司及甲○○自起訴狀繕本送達翌日即均自108年8月9日起算法
    定遲延利息，自屬有據。
六、綜上所述，被上訴人依侵權行為損害賠償之法律關係，被上
    訴人丁○○請求上訴人公司與甲○○連帶賠償395萬6,731元，及
    自108年8月9日起至清償日止，按週年利率5%計算之利息；
    被上訴人乙○○、丙○○請求上訴人公司與甲○○連帶給付各70萬
    元，及均自108年8月9日起至清償日止，按週年利率5%計算
    之利息，為有理由，應予准許，逾此範圍部分，為無理由，
    應予駁回。從而，原審就應予准許部分為上訴人公司敗訴之
    判決，並無不合。上訴意旨指摘原判決不當，求予廢棄改判
    ，為無理由，應予駁回。
七、兩造其餘攻擊防禦方法與證據，經核與判決結果不生影響，
    爰不逐一論述，併此敘明。
八、據上論結，本件上訴為無理由，依民事訴訟法第436 條之1
    第3 項、第449 條第1 項、第385條第1項前段、第78條，判
    決如主文。　　　　
中　　華　　民　　國　　111 　年　　11　　月　　28　　日
                  民事第四庭    審判長法　官 張筱琪
　　　　　　　　　
　　　　　　　　　                    法  官 許品逸
　　　　　　　　　
　　　　　　　　　                    法  官 莊佩頴
以上正本係照原本作成
如對本判決上訴，須於判決送達後20日內向本院提出上訴狀，同
時表明上訴理由；如已於本判決示後送達前提起上訴者，應於判
決送達後10日內補具上訴理由（均須按他造當事人之人數附繕本
）。如委任律師提起上訴者，應一併繳納上訴審裁判費。　　
以上正本證明與原本無異。
中　　華　　民　　國　　111 　年　　11　　月　　28　　日
                            書記官　李瑞芝
附表：
444,000×9.00000000+(444,000×0.00000000)× (10.00000000-0.
00000000)=4,419,884.180955。【其中9.00000000為年別單利5%
第12年霍夫曼累計係數，10.00000000為年別單利5%第13年霍夫
曼累計係數，0.00000000為未滿1年部分折算年數之比例（7/12+
0/365=0.00000000）。元以下四捨五入。】